【裁判字號】    96,上重更(三),288
【裁判日期】    970424
【裁判案由】    殺人
【裁判全文】
臺灣高等法院臺南分院刑事判決   96年度上重更(三)字第288號
上  訴  人  臺灣臺南地方法院檢察署檢察官
上  訴  人
即  被  告  甲○○
                    （現羈押於臺灣臺南看守所）
選任辯護人  謝依良律師
上  訴  人
即  被  告  乙○○
                    （現羈押於臺灣臺南看守所中）
選任辯護人  陳培芬律師
上列上訴人因被告殺人案件，不服臺灣臺南地方法院93年度重訴
字第15號中華民國94年8月18日第一審判決（起訴案號：臺灣臺
南地方法院檢察署93年度偵字第5492號），提起上訴，本院判決
後，經最高法院第3次發回，本院判決如下：
    主  文
原判決關於甲○○、乙○○殺人罪部分暨定應執行刑均撤銷。
甲○○共同殺人，累犯，處無期徒刑，褫奪公權終身。扣案武士
刀、小武士刀、西瓜刀各壹把，均沒收。
乙○○共同殺人，處無期徒刑，褫奪公權終身。扣案武士刀、小
武士刀、西瓜刀各壹把，均沒收。
    事  實
一、甲○○曾犯公共危險罪，經臺灣臺南地方法院判處有期徒刑
    2月確定，於民國（下同）91年12月17日易科罰金執行完畢
    ，仍不知悔改。緣甲○○、乙○○、林文正及江秋美4人係
    朋友關係，於93年5月20日下午17時許在臺南市○○路○路
    邊攤飲酒，席間甲○○談及日前與臺南市○○路某電子遊戲
    場有怨隙，渠等便相約由乙○○騎乘車牌號碼ZWI-898號輕
    型機車搭載不知情之江秋美（經檢察官為不起訴處分），林
    文正（業經本院上訴審判決共同殺人，處有期徒刑15年，因
    未上訴而確定）騎乘車牌號碼WHJ-668號輕型機車搭載甲○
    ○，先至林文正位於臺南市○區○○路27巷26弄41號租住處
    取出小武士刀、西瓜刀及武士刀各1把（其中武士刀係槍砲
    彈藥刀械管制條例所列管，未經許可不得持有之刀械），甲
    ○○、乙○○及林文正3人即共同謀議攜帶上開兇器（含列
    管武士刀1把），欲前往該電子遊戲場談判。渠等未經許可
    ，於夜間攜帶該武士刀，行經公共道路之公共場所（夜間在
    公共場所攜帶刀械部分，林文正經原審判處有期徒刑3月未
    上訴，甲○○經原審判處有期徒刑4月撤回上訴，乙○○本
    院上訴審判處有期徒刑3月後，上訴最高法院駁回均確定）
    。嗣渠等騎乘機車行經臺南市○○路○段臺南市立體育場門
    口時，適施凱騰與友人李惠信觀賞職業棒球比賽結束，分別
    騎乘機車欲沿上開路段返家，而與乙○○騎乘之上開輕型機
    車併排行駛於該路段，詎乙○○竟以施凱騰與之騎乘機車併
    行時，以眼瞪瞄為由，於當日晚上10時19分許，在臺南市○
    ○路○段117號與府連路交岔路口處，趁施凱騰停等紅燈之
    際，乙○○與林文正、甲○○基於共同殺人之犯意聯絡，先
    由乙○○將施凱騰攔下，並將施凱騰之安全帽撥掉，再由乙
    ○○與林文正、甲○○以徒手毆打施凱騰之臉部、手部，致
    施凱騰受有口部及左手多處瘀傷，且乙○○與甲○○及林文
    正3人均明知使用上開渠等攜帶之銳利刀械，砍殺人之頭、
    頸部等身體要害，將造成施凱騰死亡之結果，竟由乙○○示
    意殺人（即用臺語對甲○○、林文正稱『ㄌㄚˇ、ㄌㄜˇ』
    ），由甲○○持西瓜刀、林文正持武士刀（攜帶刀械部分業
    如上判決確定，不另論牽連關係）、乙○○持小武士刀，朝
    施凱騰之頭、頸及手部等處砍殺，其中甲○○持西瓜刀砍殺
    施凱騰之頭部1刀，致施凱騰受有頭部左側，頭頂下1公分，
    中間左側3公分處，有弧形8公分長、3公分深，方向為由上
    往下、右往左、後往前，夾角30度，切斷頭皮，並削去皮肉
    5乘2公分寬、0.5公分厚頭頂骨之砍傷；林文正持武士刀砍
    殺施凱騰之頸部1刀，致施凱騰受有頸部左側，左頸下緣近
    左肩處，有11公分長、5.5公分深，方向為由上往下、左往
    右、後往前，夾角30度，切斷頸部肌肉、左頸靜脈及中小型
    動靜脈，並深入第6頸椎達1.1公分，頸椎傷口最寬處為0.3
    公分之砍傷；乙○○則持小武士刀朝施凱騰之頭、頸部胡亂
    揮砍，因施凱騰以左手抵擋，而僅造成施凱騰受有左手前臂
    中段外側處，有弧形5公分長、3公分深，方向為由下往上、
    左往右、後往前之表淺切割傷。乙○○、甲○○及林文正3
    人砍殺施凱騰後，見施凱騰當場因左頸靜脈與頸部中小型動
    脈斷離大量血流不止，乙○○乃將小武士刀丟棄在施凱騰機
    車後方，騎乘機車載江秋美離去，林文正則將武士刀交給甲
    ○○後，亦騎乘機車載雙手持刀之甲○○逃逸，2部機車即
    沿著健康路一段向東行駛，行至與大同路交岔路口時右轉大
    同路，再行至大同路某交岔路後右轉進入臺南市體育公園內
    ，至園內之竹溪橋時，由甲○○將武士刀及西瓜刀均丟棄於
    橋下之臺南市竹溪溪岸。嗣施凱騰經其友人李惠信及路人簡
    ○○撥打電話報警並送醫急救，惟施凱騰仍因出血性休克而
    死亡，嗣經警依簡○○所提供之車牌號碼，始循線查獲甲○
    ○、林文正及乙○○3人。並於上開案發地點扣得小武士刀1
    把、在臺南市體育公園竹溪溪岸扣得武士刀及西瓜刀各1把
    、在乙○○住處扣得乙○○案發當晚所穿著之球鞋1雙及在
    林文正住處扣得林文正案發當晚所穿著之白色上衣1件。
二、案經臺南市警察局第二分局報請臺灣臺南地方法院檢察署檢
    察官偵查起訴。
    理  由
壹、程序方面：按被告以外之人於審判外之陳述，經當事人於審
    判程序同意作為證據，法院審酌該言詞陳述或書面陳述作成
    時之情況，認為適當者，亦得為證據。當事人、代理人或辯
    護人於法院調查證據時，知有第159條第1項不得為證據之情
    形，而未於言詞辯論終結前聲明異議，視為有前項之同意；
    刑事訴訟法第159條之5定有明文。查本件認定事實所引用之
    供述證據，公訴人及被告、辯護人於本院審理程序中均表示
    無意見，且迄言詞辯論終結前亦未聲明異議，可認為同意作
    為證據，本院審酌該供述證據之取得過程並無瑕疵，與本案
    待證事實間復具有相當之關聯性，以之為本案證據尚無不當
    ，自得採為證據。
貳、實體方面：
一、訊據上訴人即被告甲○○固坦承於上開時、地持刀械揮砍被
    害人施凱騰等事，惟辯稱：原審量刑過重云云。而訊據上訴
    人即被告乙○○則矢口否認有持刀砍被害人，辯稱：伊只徒
    手打被害人，並沒有拿刀砍殺云云。
二、經查：
  (一)前揭時地，因被告甲○○曾談及與大同路某電子遊戲場有怨
    隙，乃相約由被告乙○○騎機車後載江秋美，被告林文正騎
    機車後載甲○○共同持扣案小武士刀、西瓜刀及武士刀各1
    把，於夜間攜帶，行經公共道路之公共場所等情，業據被告
    甲○○、乙○○供認明確，並有扣案小武士刀、西瓜刀及武
    士刀各1把在卷足資佐證，其中因武士刀係槍砲彈藥刀械管
    制條例所列管，未經許可不得持有之刀械，被告甲○○、乙
    ○○亦經原審依夜間在公共場所攜帶刀械罪，分別判處甲○
    ○有期徒刑4月，乙○○有期徒刑3月，因甲○○撤回上訴，
    乙○○經本院及最高法院駁回上訴，均告確定；江秋美則經
    檢察官偵查結果，認不知情，為不起訴處分，合先說明。
  (二)被告乙○○騎機車後載江秋美，被告林文正騎機車後載甲○
    ○共同持扣案小武士刀、西瓜刀及武士刀各1把，至案發地
    點，適被害人施凱騰所騎機車與之併排，被告乙○○以被害
    人併行時，用眼瞄之為由，趁被害人停等紅燈之際，示意甲
    ○○、林文正持刀砍殺被害人事實，迭據被告甲○○、共同
    被告林文正於原審及本院前後審坦承甲○○持西瓜刀、林文
    正持武士刀揮砍被害人等情不諱，被告乙○○亦不否認被害
    人看渠一眼引發本案，並參與毆打被害人等情，且有案發現
    場照片多幀附於警卷及相驗卷可稽（見警卷第9之1-之4頁、
    相驗卷第90頁），此外復有為警在案發地點扣得小武士刀1
    把，在臺南市體育公園竹溪溪岸扣得武士刀及西瓜刀各1把
    在卷可參。被告乙○○辯稱：僅徒手毆打被害人，未持刀砍
    殺云云，惟據被告甲○○於警訊供稱：「我持西瓜刀、林文
    正持掃刀《指扣案武士刀》、乙○○持小武士刀。」（見警
    卷第17頁），於偵查中供稱：「我跟林文正持刀，乙○○也
    有拿刀，我持西瓜刀，林文正持掃刀。」「當日乙○○應是
    持小武士刀。」（見偵查卷第40、92頁），於原審供稱：「
    我把掃刀拿給林文正，我自己拿西瓜刀，並將小武士刀放在
    機車踏板上，乙○○有拿那把小武士刀」（見一審卷(一)第22
    頁），於本院更二審供稱：「3人均有拿刀」、「我拿西瓜
    刀，乙○○拿小武士刀，林文正拿掃刀」（見本院更二卷第
    152、153頁）；共同被告林文正於偵查中供稱：「（乙○○
    拿何把刀？）乙○○拿小武士刀，我拿紅柄掃刀。沒有人拿
    2把刀」（見相驗卷第66頁反面、67頁），於本院更二審供
    稱：「現場查獲之小武士刀係乙○○拿的。」（見本院更二
    卷第112頁）；甚而共同被告林文正於偵查中供稱：「（你
    說乙○○曾說他有砍到人？）有。」「（何時說的？）同日
    晚上在打麻將時說的。」（見偵查卷第74頁），於原審證稱
    ；「（事後乙○○有沒有說他也砍了好幾刀？）有，事後我
    們去五期的朋友家，在那裡乙○○有講到，並沒有說砍那裡
    。」（見一審卷(一)第28頁）；且據目擊證人A1於偵查中證稱
    ：「3人均有持刀。如果沒記錯，載女生的那個人是穿黑衣
    服編號1號《指乙○○》的男子。他拿的刀子像是中間的西
    瓜刀《應係小武士刀之誤，詳後述》，是長方形的刀子。我
    只看到穿黑衣服的男子從腳踏板把刀子拿出來。」（見偵查
    卷第66、67頁），核與被告甲○○、共同被告林文正所供被
    告乙○○當時持刀等情相符，而按被告乙○○於案發當晚係
    穿著黑色上衣，為其所供認，是被告乙○○應有持刀足可確
    認。按目擊證人A1當時是駕駛休旅車由西往東，停在案發現
    場後方（西邊）約5公尺之快車道上停等紅燈，因休旅車較
    高，A1之視線並沒有被擋住，幾乎目擊整個案發經過等情，
    亦據A1於原審證述明確（見一審卷(二)第98-105頁），本院前
    審依被告聲請勘驗現場附近里長提供監視錄影光碟，其內容
    2004年5月20日22時19分51秒時畫面顯示被害人安全帽掉落
    ，然後有一輛計程車經過，之後大貨車緊跟在後，接著休旅
    車，時間為22時20分15秒（見本院上訴卷第125頁），亦顯
    示監視錄影僅照在現場前方某一角落（依被害人安全帽掉落
    往前滾研判），並非直接錄到現場，但依車流經過情形，證
    人A1所證有貨車經過並無不合，其可信度甚高。又證人李惠
    信於偵查中供稱：「我只看到他們把死者圍起來，後來他們
    離開時，我看到後座之人拿1把刀，現場又留有1把。」「我
    可確定1號《指乙○○》有在場，因1號說死者在看他，其他
    2人無法確定。因當時事發至結束只有10秒時間，當時很緊
    張，未記下車號及長相，我以為只是用手打而已，拿刀之人
    我只看到背部，無法確認。」「（他們都攻擊死者何處？）
    頭部。」（見偵查卷第13-16頁），證人即乙○○之女友江
    秋美於偵查中證稱：「（為什麼要攔他《死者》？）我聽我
    男朋友乙○○說對方瞪他。」「（你有無阻止他們？）我有
    向乙○○阻止。」（見偵查卷第19頁）。而為警確實在案發
    地點扣得小武士刀1把，復在臺南市體育公園竹溪溪岸扣得
    武士刀及西瓜刀各1把，共3把刀械扣案。故被告3人均有持
    刀，甲○○持西瓜刀、林文正持武士刀（即紅柄掃刀）及乙
    ○○持小武士刀之事實，應可認定。被告乙○○所辯：伊並
    未持刀云云，顯係事後卸責之詞，不足採信。至A1於上開偵
    查中雖證稱乙○○係持西瓜刀，然本件係發生於被害人停等
    紅燈之時間，案發經過為時甚短，其中尚包括被告3人徒手
    毆打被害人，故被告3人實際持刀揮砍之時間相當短，在如
    此短促時間內，A1固可看清被告3人均有持刀，但難期看到
    係持何種刀械，乃因時間短瞬間即逝過，亦因A1非刀械專家
    無法準確說出刀械名稱，或因當街目擊兇殺情形，情緒受到
    驚嚇，僅能依其認知目睹之刀型，而其所供認乙○○持刀之
    基本事實則為明確，自不能以A1此之不符，認其所證述全然
    不能採信。
  (三)被害人因被告等3人持刀之砍殺死亡，有台南市立醫院法醫
    參考病歷摘要表可憑，並經檢察官督同法醫師相驗明確，著
    有相驗筆錄及相驗屍體證明書在卷足憑（見相驗卷第7、42
    、43頁）。被害人經解剖送請法務部法醫研究所鑑定結果：
    「解剖摘要及死因綜合研判：死者共計身中3處銳器傷，包
    括頭部1處砍傷、頸部1處砍傷、左手1處切割傷，及口部與
    左手多處瘀傷：『頭部一處砍傷：頭部左側，頭頂下1公
    分，中線左側3公分處弧形8公分長3公分深，砍傷方向為由
    上往下、右往左、後往前，傷口與身體縱切面夾角30度，此
    傷切斷頭皮，並削去1塊5乘2公分寬，0.5公分厚頭頂骨，頭
    頂切口面出現許多相平行且與刀刃緣垂直之機械痕。此頭部
    砍傷未深入顱腔，亦無明顯可見之顱腔內出血或腦髓損傷（
    解剖過程保留顱骨一塊，建議與現場凶器一併轉送刑事警察
    局供日後凶器與傷口之比對與確認）；頸部1處砍傷：頸
    部左側，左頸下緣近左肩1處11公分長、5.5公分深，砍傷方
    向由上往下、左往右、後往前，傷口與水平面夾角30度，此
    砍傷切斷頸部肌肉、左頸靜脈、及頸部中小型動靜脈，並深
    入第6頸椎達1.1公分，頸椎傷口最寬處0.3公分．頸椎傷口
    並有細微金屬粉末附著，因左頸靜脈與頸部中小型動脈斷離
    大量出血死亡，此傷為致命傷；左手1處切割傷：左手前
    臂中段外側1處弧形5公分長，3公分深表淺切割傷，切割方
    向為由下往上、左往右、後往前，此為表淺切割傷，僅傷及
    皮下組織。研判此傷為防禦型傷口；口部與左手多處瘀傷
    ：口內上下唇及左手掌背面與左手腕背面多處瘀傷。』」有
    法務部法醫研究所93法醫鑑字第0773號鑑定書1份在卷可參
    （原本外放，影本見偵查卷第115-121頁）。其鑑定結論乃
    被害人因身中頭頸部2處砍傷、左手1處切割傷，及口部與左
    手多處瘀傷致出血性休克而死亡，死亡方式為『他殺』。
  (四)被害人共計身中3處銳器傷，其中「頭部1處砍傷」之傷勢
    ，在頭頂骨切口面出現許多互相平行且與刀刃緣垂直之機械
    痕，經法務部法醫研究所初步比對結果，與「小武士刀」刀
    刃上方之垂直機械痕吻合，有上開鑑定書及照片附卷可佐（
    見偵查卷第119、121頁），然法務部法醫研究所鑑定時仍保
    留顱骨1塊，建議與現場凶器一併轉送刑事警察局供日後凶
    器與傷口之比對與確認（詳上開鑑定書），經本院前審將本
    件扣案3件凶器核與顱骨1塊依法務部法醫研究所指示，再送
    請刑事警察局作進一步精密鑑定結果：「送鑑顱骨上缺損處
    之工具痕跡，與送鑑西瓜刀所製作之試驗痕跡，經以比對顯
    微鏡比對結果，兩者紋痕特徵及其相對位置吻合，認送鑑顱
    骨上缺損處之工具痕跡係由送鑑西瓜刀所造成。」有內政部
    警政署刑事警察局96年2月7日刑鑑字第0960000534號鑑定書
    可憑（見本院更二卷第251-258頁），認係扣案「西瓜刀」
    所造成。而持西瓜刀者係被告甲○○，為甲○○供認在卷，
    故被害人頭頂部之刀傷乃甲○○所為，應無疑義。而「頸
    部1處砍傷」，共同被告林文正於警詢時供稱：「我往背部
    及頸部間砍殺約2、3刀」（見警卷第10頁），於偵查中供稱
    ：「我砍被害人背部及脖子附近」（見相驗卷第57頁）；於
    原審供稱：「我砍被害人脖子1刀」等語（見一審卷(一)第27
    頁），均供承持刀砍被害人頸部1刀，核與被告甲○○於警
    詢供稱：「林文正即掃刀向施凱騰頸部砍下去」（見警卷第
    19頁），於偵查中稱：「林文正砍死者脖子」（見偵查卷第
    40頁），於原審供稱：「林文正砍被害人的左頸」相符（見
    一審卷(一)第22、23頁），故被害人身上所中「頸部1處砍傷
    」之傷勢，即係被告林文正持武士刀所砍殺，亦可肯認。
    至被害人身上「左手1處切割傷」之傷勢，因其有拖尾至單
    側之型態傷支持為刀銳器尖端收尾，導致弧形割傷偏向單側
    之型態傷，以刀械銳利鋒面度及尖端特性，以小武士刀較為
    可能造成被害人前臂之弧形切割傷，有法務部法醫研究所97
    年3月11日法醫理字第0960005219號函附之法醫證物審查鑑
    定書（法醫所醫證字第0961101903號）在卷可稽（見本院卷
    第214-220頁）。至共同被告甲○○雖於偵查中供稱：「我
    砍對方手臂」（見偵查卷第40頁），於原審供稱：「我砍被
    害人的左手，由下往上拉刀子，割到被害人的左小臂」（見
    一審卷(二)第177頁），然被告乙○○於偵查中稱：「甲○○
    持刀砍被害人背部」，林文正於偵查中稱：甲○○持刀砍被
    害人背部、脖子附近（見相驗卷第55頁反面、第57頁），且
    原審勘驗案發現場附近商家監視錄影器之光碟，亦可見一穿
    紅色上衣者持刀作揮刀砍下的動作（見一審卷(二)第85頁），
    甲○○亦自承當晚伊穿著紅色上衣，可知甲○○在其同夥持
    刀砍殺被害人過程中，亦多次揮刀砍向被害人之頭、頸部要
    害，而被告甲○○係砍傷被害人頭部一處傷，已如前述，況
    當時被害人為甲○○持刀砍殺時，仍能靈活閃避未受拘束，
    是甲○○所稱往被害人左手砍殺，不一定會砍到左手，有時
    亦會砍到被害人頭部。且共同被告林文正於偵查中供稱：「
    （你說乙○○曾說他有砍到人？）有。」「（何時說的？）
    同日晚上在打麻將時說的。」（見偵查卷第74頁），於原審
    證稱；「（事後乙○○有沒有說他也砍了好幾刀？）有，事
    後我們去五期的朋友家，在那裡乙○○有講到，並沒有說砍
    那裡。」（見一審卷(一)第28頁）又被告3人持刀圍殺被害人
    時，正處於混亂狀態，被告乙○○亦持小武士刀參與砍殺，
    其又確實曾砍到被害人，是依刀械鋒面度及尖端特性判斷，
    應認被害人身上「左手1處切割傷」之傷勢，係被告乙○○
    持小武士刀砍殺造成無疑。綜上分析，足認被害人頭部、頸
    部及左手臂之3處刀傷，分別係被告甲○○持西瓜刀、林文
    正持武士刀及乙○○持小武士刀所砍殺。
  (五)被告乙○○雖辯稱其無殺人犯意云云。然按共同實施犯罪行
    為之人，在合同意思範圍以內，各自分擔犯罪行為之一部，
    相互利用他人之行為，以達其犯罪之目的者，應對於全部結
    果共同負責（司法院大法官會議釋字第109號解釋參照）。
    共同正犯之意思聯絡，不限於事前有所協議，其於行為當時
    ，基於相互之認識，以共同犯罪之意思參與者，亦無礙於共
    同正犯之成立；刑法第28條之共同正犯，非必限於以明示之
    共謀為犯意聯絡，即以默示之動作表示其意思之合致亦無不
    可（最高法院73年度台上字第1886號判例、74年度台上字第
    4101號裁判參照）。共同實施犯罪行為，在合同意思範圍以
    內，相互利用他人之行為，以達其犯罪之目的，原不必每一
    階段行為均經參與，祇須分擔犯罪行為之一部，即應對於全
    部所發生之結果共同負責。而共同正犯之意思聯絡，不限於
    事前有協議，即僅於行為當時有共同犯意之聯絡亦屬之（最
    高法院91年度台上字第1154號判決參照）。本件被告乙○○
    、林文正及甲○○係分持小武士刀、武士刀及西瓜刀砍殺被
    害人，而該小武士刀全長44.5公分、刀刃長約30.8公分，武
    士刀全長71.5公分、刀刃長約53.5公分，西瓜刀全長分51.5
    公分、刀刃長約39.2公分，3把刀械之刀刃部分均係金屬材
    質，有內政部內授警字第94年3月8日0940100268號函及上開
    刑事警察局鑑定書可參（見一審卷(一)第213頁、本院更二卷
    第251頁反面），為銳利刀械，而頭部、頸部為人體要害，
    被告3人均係成年人，有相當社會經驗及智識，渠等應知持
    上開銳利之刀械朝人體要害之頭部、頸部砍殺，足以造成死
    亡之結果，竟由乙○○示意殺人（即用臺語對甲○○、林文
    正稱『ㄌㄚˇ．ㄌㄜˇ』，即殺下去之意），此經被告甲○
    ○於偵查中供述甚明（見偵查卷第39頁），並於原審結證在
    卷（見一審卷(二)第176頁），甲○○持西瓜刀砍殺被害人頭
    部1刀、林文正持武士刀砍被害人頸部1刀，乙○○亦持小武
    士刀砍殺被害人手臂1刀，其中砍殺被害人頸部一傷，切斷
    頸部肌肉、左頸靜脈、及頸部中小型動靜脈，並深入第6頸
    椎達1.1公分，足見用力之猛，殺人之堅，顯有1刀致被害人
    於斃命之殺人犯意，被害人亦因左頸靜脈與頸部中小型動脈
    斷離大量出血死亡，經法務部法醫研究所鑑定此傷為致命傷
    。被告3人明知持刀砍殺被害人可能致生被害人死亡之結果
    ，竟仍基於相互可知其他參與砍殺者行為之認識，而以自己
    之砍殺行為表示參與，並互相利用彼此之行為以達渠等共同
    殺人之目的，故被告3人顯均係以共同犯罪之意思而參與，
    且各自分擔犯罪行為之一部，即有共同殺人之犯意聯絡，而
    對所發生之全部殺人結果應共負刑責。被告乙○○所辯係傷
    害或教訓云云，自不足採，其有殺人之故意洵可認定。
  (六)被告再辯稱：與被害人互不認識，並無嫌隙，僅因細故而臨
    時起意，係傷害致人於死而非殺人云云，但按行為人對於犯
    罪之被害客體及犯罪結果，具有確定之認識，而決意使其發
    生犯罪構成要件之事實，為確定故意。行為人對於被害客體
    之認識不確定，或對犯罪結果之預見不確定，惟預見其能發
    生犯罪構成要件之事實，且既使發生亦不違背其本意者，為
    不確定故意。被告等在被害人毫無抵抗情形下，竟共同基於
    殺人犯意聯絡，並由乙○○示意殺人（即用臺語對甲○○、
    林文正稱『ㄌㄚˇ．ㄌㄜˇ』，即殺下去之意），此經共同
    被告甲○○於偵查中供述甚明（見偵查卷第39頁），並於原
    審結證在卷（見一審卷(二)第176頁），再由甲○○持西瓜刀
    、林文正持武士刀、乙○○持小武士刀，先由乙○○將被害
    人攔下，將被害人之安全帽撥掉，再分持上開刀械朝被害人
    之頭、頸及手部等處毆打及砍殺，其中甲○○持西瓜刀砍殺
    被害人之頭部後方1刀，致被害人受有頭部左側，頭頂下1公
    分，中間左側3公分處，有弧形8公分長、3公分深，方向為
    由上往下、右往左、後往前，夾角30度，切斷頭皮，並削去
    皮肉5乘2公分寬，0.5公分厚頭頂骨之砍傷；林文正持武士
    刀砍殺被害人之頸部1刀，致被害人受有頸部左側，左頸下
    緣近左肩處，有11公分長、5.5公分深，方向為由上往下、
    左往右、後往前，夾角30度，切斷頸部肌肉、左頸靜脈、及
    中小型動靜脈，並深入第6頸椎達1.1公分，頸椎傷口最寬處
    為0.3公分之砍傷，乙○○亦持小武士刀朝被害人之頭、頸
    部胡亂揮砍，因被害人以左手抵擋，而僅造成被害人受有左
    手前臂中段外側處，有弧形5公分長，3公分深，方向為由下
    往上、左往右、後往前之表淺切割傷等情節以觀，被告等對
    於犯罪之被害客體及犯罪結果，具有確定之認識，而決意使
    其發生犯罪構成要件之事實，應認為係本於確定之殺人故意
    。
  (七)被告甲○○於本院前審復以案發時已酒醉置辯。然甲○○於
    原審證稱：「（離開現場以後，你們又去哪些地方？）回我
    老闆那邊，臺南市○○○街，又喝了半個小時的高粱酒加礦
    泉水。然後11點我就跟車上班，其他兩個人和乙○○女朋友
    共乘1部機車載回成功路與西門路口牽車，這次是乙○○載
    的」等語（見一審卷(二)第172頁）；共同被告林文正則證稱
    ：「從大同路到永華二街甲○○老闆家花了10多分鐘，在他
    家又喝了半個小時的酒。…只有最後1趟牽車時不是我騎車
    。其他的都是我騎的。」「（你來來往往騎車過程，是否有
    跌倒過？）沒有，我們騎很慢，不會怎樣」等語（見一審卷
    (二)第180、181頁），依被告2人之證述，被告在案發前雖有
    飲酒，然對渠等騎乘機車均毫無影響，案發後尚且又回甲○
    ○老闆處再喝酒喝約半小時，另參諸被告至體育公園內竹溪
    橋要棄刀時，甲○○尚知提醒林文正要將掃刀之指紋擦拭乙
    節，已如前述，顯見被告於案發前縱或曾有飲酒，仍有妥適
    操控交通工具之能力，案發後棄刀時又心思縝密，應可認定
    被告共同持刀殺害被害人時，精神狀態均未達精神耗弱之程
    度至明。是被告甲○○上開辯解，不足為減輕刑責之理由。
  (八)至證人即被告乙○○之女友江秋美雖於原審證稱：「我沒有
    看到乙○○拿刀，我看到他的手上都沒有刀子」（見一審卷
    (二)第106、107頁），然其上開證詞與被告甲○○、共同被告
    林文正之供述及證人A1之證詞均不相符，且乙○○案發時係
    持小武士刀，詳述如前，故證人江秋美之證詞顯係迴護乙○
    ○之詞，無可採信。另證人李惠信雖於原審到庭證述案發過
    程，並詳證3人均有持刀；均有砍殺被害人等語，然李惠信
    雖於案發時在被害人旁邊，惟其於93年5月21日警詢及同日
    偵查中，均指稱：有看到被告3人動手打被害人，直至被告
    逃逸時，其才發現有人攜有刀械離去等語（見同上日警詢、
    偵查筆錄），亦即李惠信在案發翌日之警詢及偵查時，均表
    示未看見被告3人持刀及砍殺過程，其卻於事隔1年後之94年
    6月30日審理時，到庭證述上情，實與經驗法則有違，況且
    李惠信在上開審理期日證稱：「我有看到砍到人，但是否每
    1刀都有砍到身體，我不敢確定，因為當時施凱騰還有戴著
    半罩式安全帽，不過已經歪掉了」，然被害人遭被告砍殺時
    ，頭部之安全帽已被撥落地上，此為被告3人不爭之事實，
    且被害人後頭部亦有1處刀傷可以佐證安全帽遭撥落之情形
    ，故證人李惠信於原審之證詞與其他事證不符部分，尚難採
    為對被告不利認定之證據。至於證人曾昭仁於原審結證稱：
    曾聽到甲○○及林文正談及因乙○○交保後未到看守所探視
    渠2人，故他們要將乙○○咬出來（即供出來之意）等語（
    見一審卷(二)第158頁），然被告甲○○及共同被告林文正均
    否認曾說過上述話，且曾昭仁亦自承：他們（指甲○○及林
    文正）咬他（指乙○○）是因為他有做，或是沒有做而咬他
    ，我不清楚等語，則縱然甲○○及林文正有如此陳述，亦無
    法由2人上開談話，作為對被告乙○○有利之認定甚明。
  (九)被告乙○○於本院及前審聲請鑑定小武士刀上血跡及刀上指
    紋係何人所有，但刀上已無法驗出血跡及DNA反應，有法務
    部法醫研究所97年3月11日法醫理字第0960005219號函附之
    法醫證物審查鑑定書（法醫所醫證字第0961101903號）在卷
    可稽（見本院卷第214-220頁）。而小武士刀作為扣案證物
    ，經多人觸摸，已難有完整指紋可供檢驗，況證人A1稱被告
    乙○○有拿刀朝被害人頭部砍殺，被告林文正於偵查中供稱
    ：「（你說乙○○曾說他有砍到人？）有。」「（何時說的
    ？）同日晚上在打麻將時說的。」（見偵查卷第74頁），於
    原審證稱；「（事後乙○○有沒有說他也砍了好幾刀？）有
    ，事後我們去五期的朋友家，在那裡乙○○有講到，並沒有
    說砍那裡。」（見一審卷(一)第28頁），故被告乙○○有持小
    武士刀殺害被害人之事實已明確，無庸再送驗，併此敘明。
  (十))綜上所述，被告2人前述共同殺人犯行事證已臻明確，渠等
    犯行堪以認定，均應依法論科。
、論罪科刑方面：
一、新舊法比較：查被告行為後，刑法已於94年1月7日修正，同
    年2月2日公佈，並於95年7月1日施行。按行為後法律有變更
    者，適用行為時法律。但行為後法律有利於行為人者，適用
    最有利於行為人之法律，刑法第2條第1項定有明文。刑法第
    2條第1項規定乃與刑法第1條罪刑法定主義契合，而貫徹法
    律禁止溯及既往原則，係規範行為後法律變更所生新舊法律
    比較適用之準據法。是刑法第2條本身雖經修正，但刑法第2
    條既屬適用法律之準據法，本身尚無比較新舊法問題，應一
    律適用裁判時之刑法第2條規定，以決定適用之刑罰法律：
  (一)共犯部分：修正前刑法第28條共犯係規定：「2人以上共同
    實施犯罪之行為者，皆為正犯。」修正後則規定為：「2人
    以上共同實行犯罪之行為者，皆為正犯。」揆諸本條之修正
    理由係為釐清陰謀共同正犯、預備共同正犯、共謀共同正犯
    是否合乎本條規定之正犯要件。而被告3人所為上開犯行，
    既屬實行犯罪行為之正犯，則適用修正前之舊法並無不利於
    被告。
  (二)累犯部分：修正前刑法第47條規定：「受有期徒刑之執行完
    畢，或受無期徒刑或有期徒刑一部之執行而赦免後，5年以
    內再犯有期徒刑以上之罪者，為累犯，加重本刑至2分之1。
    」修正後刑法則規定「受徒刑之執行完畢，或一部之執行而
    赦免後，5年以內故意再犯有期徒刑以上之罪者，為累犯，
    加重本刑至2分之1。」被告甲○○有如事實欄所載前科紀錄
    ，有臺灣高等法院被告前案紀錄表在卷可查，其於前案執行
    完畢5年以內再故意犯本件有期徒刑以上之罪，不論依新法
    或舊法之規定，均構成累犯，故被告行為時之舊法對被告並
    無不利。
  (三)褫奪公權部分：修正前刑法第37條褫奪公權規定：「宣告死
    刑或無期徒刑者，宣告褫奪公權終身。宣告6月以上有期徒
    刑，依犯罪之性質認為有褫奪公權之必要者，宣告褫奪公權
    1年以上10年以下。」修正後新法規定：「宣告死刑或無期
    徒刑者，宣告褫奪公權終身。宣告1年以上有期徒刑，依犯
    罪之性質認為有褫奪公權之必要者，宣告1年以上10年以下
    褫奪公權。褫奪公權，於裁判時併宣告之。褫奪公權之宣告
    ，自裁判確定時發生效力。依第二項宣告褫奪公權者，其期
    間自主刑執行完畢或赦免之日起算。但同時宣告緩刑者，其
    期間自裁判確定時起算之。」本件被告於修正前後規定均應
    宣告褫奪公權，新法並無較有利於被告，且褫奪公權為從刑
    ，應附屬於主刑，不得割裂適用，自應適用主刑所適用之法
    律規定。
  (四)本件涉及法律變更部分，綜合上述比較新舊法之規定，修正
    前之舊刑法並無不於利於被告，依新刑法第2條第1項規定，
    自應適用行為時舊法，先予敘明。
二、被告2人與共同被告林文正持刀砍殺致被害人死亡之行為，
    均係犯刑法第271條第1項之殺人罪。被告2人與共同被告林
    文正間，有犯意聯絡及行為分擔，均為共同正犯。被告甲○
    ○曾犯公共危險罪，經臺灣臺南地方法院判處有期徒刑2月
    確定，於91年12月17日易科罰金執行完畢，有臺灣高等法院
    被告全國前案紀錄表在卷可稽，於5年之內再故意犯本件有
    期徒刑以上之罪，為累犯，除殺人罪之法定刑死刑、無期徒
    刑部分不得加重外，就有期徒刑部分應依法加重其刑。
三、原審就被告3人殺人部分，認罪證明確，因予論罪科刑，固
    非無見。惟(一)按行為人對於犯罪之被害客體及犯罪結果，具
    有確定之認識，而決意使其發生犯罪構成要件之事實，為確
    定故意。行為人對於被害客體之認識不確定，或對犯罪結果
    之預見不確定，惟預見其能發生犯罪構成要件之事實，且既
    使發生亦不違背其本意者，為不確定故意。本案被告3人分
    持上開刀械朝被害人之頭、頸及手部等處毆打及砍殺，對於
    犯罪之被害客體及犯罪結果，具有確定之認識，而決意使其
    發生犯罪構成要件之事實，應認為係確定故意。原判決以被
    告與被害人互不認識，並無嫌隙，僅因細故而臨時起意，且
    各砍殺1刀後即逃離現場，且當時被害人仍意識清楚，尚可
    由同伴摻扶至路旁，而認被告等人係基於不確定之殺人犯意
    而為殺人犯行，容有誤解。(二)被告等殺害被害人之時間依現
    場錄影光碟所示為2004年5月20日22時19分51秒（即被害人
    安全帽掉落時間，其確實犯罪時間應認定為22時19分許，而
    原判決認定被告等犯罪時間為當晚10時23分，亦有未合。檢
    察官循告訴人請求上訴意旨，以被告與被害人並無仇隙，僅
    因無意中看上一眼，即下殺機，甚至在人車往來之大街上公
    然殺人，渠等生性兇殘、目無法紀，且犯後猶飾詞狡辯，更
    未與被害人和解，毫無悔意，原審既認定被告等人返回社會
    仍屬不定時危機，則應判處死刑，以符合社會期待，而指摘
    原判決不當，為無理由。被告乙○○上訴意旨否認持刀及殺
    害被害人；被告甲○○上訴意旨，認原審量刑過重；雖均難
    認為有理由。然原判決關於殺人部分，既有可議，自屬無可
    維持，應由本院就該部分與定應執行刑撤銷改判。爰審酌被
    告乙○○與被害人素不相識，並無仇隙，僅因被害人無意中
    看上渠1眼，即心生不滿，示意被告林文正、甲○○與其分
    持刀械砍殺被害人，因此造成被害人死亡，係本件兇案主使
    者，犯後仍飾詞狡辯、矢口否認拿刀殺人，冀脫免罪責，毫
    無悔意，泯滅人性，原有使其與社會永久隔離，以昭炯戒之
    必要，惟其年僅二十餘歲，殘殺被害人後，必終生不安，且
    亦應有讓被害人家屬接受補償之機會，本院斟酌再三，爰判
    處無期徒刑。被告甲○○則聽信乙○○慫恿，參與持刀行凶
    ，在人車往來之大街上公然殺人，生性兇殘、目無法紀，如
    非長期教化，將來重返社會，仍係社會中存在之不定時危機
    ，雖犯後坦承犯行，然有前科在案，犯罪後未與被害人家屬
    和解之犯後態度等一切情狀，量處甲○○無期徒刑（共犯林
    文正雖經本院前審判處有期徒刑15年，惟其並非累犯，與被
    告甲○○係累犯者不同，故為不同之量刑，附此敘明）。因
    乙○○、甲○○所宣告之刑為無期徒刑，依法宣告褫奪公權
    終身。至公訴人對被告乙○○、甲○○均具體求處死刑，然
    本院認若科以被告無期徒刑，在監長期教化，尚有改善品行
    ，重新返回社會，適應社會生活之可能，是公訴人對被告林
    文正、甲○○前揭具體求處死刑，尚嫌過重，併此敘明。
四、扣案之武士刀一把係槍砲彈藥刀械管制條例管制之刀械，為
    違禁物，應依刑法第38條第1項第1款宣告沒收；扣案小武士
    刀、西瓜刀各1把，為共同被告林文正所有供被告3人共犯殺
    人罪所用之物，已據共同被告林文正供述在卷，均依刑法第
    38條第1項第2款宣告沒收。
五、據上論斷，應依刑事訴訟法第369條第1項前段、第364條、
    第299條第1項前段，修正前刑法第28條、第271條第1項、修
    正前第47條第1項、第37條第1項、第38條第1項第1款、第2
    款，判決如主文。
本案經檢察官邱克斌到庭執行職務。
中    華    民    國    97    年     4    月    24    日
                  刑事第二庭    審判長法  官  葉居正
                                      法  官  郭千黛
                                      法  官  洪碧雀
以上正本證明與原本無異。
如不服本判決，應於收受本判決後十日內向本院提出上訴書狀。
其未敘述上訴理由者並得於提起上訴後十日內向本院補提理由書
狀（均須按他造當事人之人數附繕本）「切勿逕送上級法院」。
                                      書記官  魏芝雯
中    華    民    國    97    年    4     月    30    日
附錄本案論罪科刑法條全文：
刑法第271條第1項：
 殺人者，處死刑、無期徒刑或十年以上有期徒刑。


司法院資訊處製作；財團法人民間司法改革基金會備份。
